【裁判字號】    95,重訴,97
【裁判日期】    950920
【裁判案由】    塗銷抵押權登記
【裁判全文】
臺灣彰化地方法院民事判決  95年度重訴字第97號
原      告  甲○○
訴訟代理人  陳益軒律師
被      告  乙○○
上當事人間請求塗銷抵押權登記事件，本院於民國95年9月6日
言詞辯論終結，判決如下：
    主      文
被告應將原告所有之如附表一所示之不動產，就九十年十二月十
八日由彰化地政事務所以彰字第二五０六九０號收文字號所辦理
之本金最高限額新臺幣貳仟萬元之抵押權登記，予以塗銷。
訴訟費用由被告負擔。
    事實及理由
一、原告起訴主張：原告於民國90年12月18日為擔保欲向被告購
    買雨傘用布所可能產生之付款義務，提供其所有、如附表一
    所示坐落彰化縣彰化市○○段第1004、1013、1018、1024-4
    地號、所有權各2分之1等4筆土地，設定本金最高限額新台
    幣（下同）20,000,000元之抵押權（下稱系爭最高限額抵押
    權）登記予被告，並經彰化地政事務所以彰字第250690號收
    文字號受理在案，適時因尚不確定兩造間買賣是否成立，故
    約定系爭最高限額抵押權之存續期間為不定期限。嗣因市場
    景氣不佳，且原告身體染疾，遲遲無法經營理想中之雨傘工
    廠，且現復感年事漸高，已確定無法再經營上開業務之可能
    ，是系爭最高限額抵押權之約定確定已無存在之必要，且自
    約定迄今，亦不曾發生有任何所擔保之債權產生之情形。故
    原告於94年8月13日寄發存證信函及於95年7月28日寄發律師
    函予被告，除聲明終止兩造間原有約定之系爭最高限額抵押
    權登記契約外，並請求被告配合辦理塗銷系爭最高限額抵押
    權登記，惟均未獲置理。爰依民法第767條關於所有權侵害
    排除請求權之規定，請求被告塗銷系爭最高限額抵押權登記
    等語。並聲明：如主文所示。
二、被告則以：系爭最高限額抵押權是由原告提供土地，以擔保
    訴外人許再發與伊交易之貨款，因許再發尚欠伊貨款，故本
    件應不許塗銷系爭最高限額抵押權等語。並聲明：原告之訴
    駁回。
三、原告主張系爭最高限額抵押權未定期間，並經彰化地政事務
    所以彰字第250690號收文字號受理，且自約定迄今，亦不曾
    發生有任何所擔保之債權產生之情形，且原告曾寄發存證信
    函及律師函予被告，除聲明終止兩造間原有約定之系爭最高
    限額抵押權登記契約，並請求被告配合辦理塗銷系爭最高限
    額抵押權登記，惟被告未置理等情，為被告所不爭執，並有
    原告所提出之土地登記簿謄本、存證信函及律師函影本等附
    卷可證，應堪認為真實。被告雖抗辯系爭最高限額抵押權所
    擔保之債權，應及於被告對訴外人許再發之債權，惟為原告
    所否認。按抵押權為不動產物權，非經登記，不生效力，抵
    押權人僅能依設定登記之內容行使權利，是抵押債務人究為
    何人，應以設定登記之內容為準，此最高法院著有72年台上
    字第2432號判例可資參照。經查，系爭最高限額抵押權設定
    登記之債務人為原告，並未列及許再發，許再發非設定登記
    之債務人一節，為被告所不爭執，並有土地登記簿謄本在卷
    可憑，是系爭最高限額抵押權所擔保之債權，顯不及於被告
    對許再發之債權，縱許再發確有積欠被告貨款迄未償還，亦
    非系爭最高限額抵押權所擔保之債權，被告前揭抗辯自難為
    其有利之認定。被告請求傳訊代辦系爭最高限額抵押權之代
    書，以證明設定當時有言明擔保之範圍及於伊對許再發之債
    權一節，經核無傳訊必要，併此敘明。
四、按最高限額抵押權如未定存續期間，其性質與民法第754條
    第1項所定就連續發生之債務為保證而為定有期間之保證契
    約相似，類推適用同條項規定，抵押人得隨時通知債權人終
    止抵押契約，有最高法院66年台上字第1097號判例可供參照
    。本件原告並未積欠被告任何債務，復原告已向被告表示終
    止抵押契約，均為被告所不爭執，則可認系爭高限額抵押契
    約已不存在，惟仍有最高限額抵押權設定之登記，此對原告
    所有、如附表所示之土地所有權有負擔存在，原告應得依民
    法第767條關於所有權侵害排除請求權之規定，請求被告塗
    銷系爭最高限額抵押權登記；從而，原告訴請被告應將原告
    所有之如附表一所示之不動產，就九十年十二月十八日由彰
    化地政事務所以彰字第250690號收文字號所辦理之本金最高
    限額00 000000萬元之抵押權登記予以塗銷，洵屬正當，應
    予准許。
五、訴訟費用負擔之依據：民事訴訟法78條。
中    華    民    國    95    年    9    月    20    日
                        民事第一庭
                            法  官  吳俊螢
以上正本係照原本作成。
如對判決上訴，應於判決送達後20日內向本院提出上訴狀。
中    華    民    國    95    年    9     月    20    日
                            書記官  林文斌


司法院資訊處製作；財團法人民間司法改革基金會備份。
